【裁判字號】    95,簡上,265
【裁判日期】    950828
【裁判案由】    清償債務
【裁判全文】
台灣台北地方法院民事判決             95年度簡上字第265號
上  訴  人  美商花旗銀行股份有限公司
法定代理人  甲○○
訴訟代理人  丙○○
被上訴人    乙○○
上列當事人間請求清償債務事件，上訴人對於中華民國95年 3月
30日本院台北簡易庭95年度北簡字第3773號第一審判決提起上訴
，本院於中華民國95年 8月14日言詞辯論終結，判決如下：
    主    文
原判決廢棄。
被上訴人應給付上訴人新臺幣壹拾萬肆仟貳佰壹拾參元，及自民
國九十四年二月十四日起至清償日止，按年息百分之二十計算之
利息。
第一審及第二審訴訟費用均由被上訴人負擔。
    事實及理由
甲、程序方面：
    本件被上訴人經合法通知，未於言詞辯論期日到場，核無民
    事訴訟法第 386條各款所列情形，爰依上訴人之聲請，由其
    一造辯論而為判決。
乙、實體方面：
一、上訴人主張：訴外人陳明賢邀同被上訴人乙○○為附卡持卡
    人，於民國92年11月 9日與原告訂立信用卡使用契約，分別
    由陳明賢領用正卡，由被上訴人領用附卡使用，依約陳明賢
    與被上訴人即得於特約商店記帳消費，惟應就正、附卡各別
    之消費帳款互負連帶清償之責，如未於繳款截止日前付清當
    期最低應繳金額或遲誤繳款期限者，即喪失期限利益，應一
    次清償全部欠款，另應給付按每筆得計入循環信用本金之帳
    款，自該筆帳款入帳日起，按週年利率20％計算至該筆帳款
    結清日止之利息，及按約定條款第15條第 4項所載之逾期滯
    納金即違約金。詎訴外人陳明賢與被上訴人持卡消費後，至
    94年1月13日止共積欠信用卡款項新台幣（下同）104,213
    元及利息未按期給付。被上訴人為附卡持卡人，應就上開帳
    款負連帶給付責任，惟經催討迄不清償，上訴人為此提起本
    件訴訟。又原審法院雖認系爭信用卡契約約定條款第 3條規
    定為無效，惟被上訴人在未提供信用資料供上訴人審核，即
    得以附卡申請人之身分使用信用卡達 2年之久，其所享有之
    權利已超過其應負擔之義務；且被上訴人自92年間申請信用
    卡迄今，既未對於系爭信用卡約款提出異議，復曾持附卡消
    費，足徵被上訴人已同意信用卡約定條款第 3條有關正、附
    卡持卡人之連帶清償責任之約定；系爭信用卡約定條款第 3
    條有關正、附卡持卡人連帶負清償責任之定型化條款，係為
    調整對正、附卡持有人之風險控管，該約款並未因違反誠信
    原則及平等互惠原則，顯失公平而無效等語，並聲明：
    １、原判決廢棄。
    ２、被上訴人應給付上訴人104,213元，及自94年2月14日起
        至清償日止，按週年利率20％計算之利息。
二、本件被上訴人未於言詞辯論期日到場，亦未提出書狀作何聲
    明或陳述。
三、本院得心證之理由：
  (一)按依當事人一方預定用於同類契約之條款而訂定之契約，為
    加重他方當事人之責任，或其他於他方當事人有重大不利益
    ，按其情形顯失公平者，該部分約定無效，固為民法 247條
    之1第2款、第4款所明定。惟88年4月21日民法債編增訂該條
    規定之立法理由，乃鑑於我國國情及工商發展之現況，經濟
    上強者所預定之契約條款，他方每無磋商變更之餘地，為使
    社會大眾普遍知法、守法，防止契約自由之濫用及維護交易
    之公平，而列舉 4款有關他方當事人利害之約定，而為原則
    上之規定，明定「附合契約」之意義，及各款約定按其情形
    顯失公平時，其約定為無效。是該條第2款、第4款所謂「加
    重他方當事人之責任」及「其他於他方當事人有重大不利益
    」，應係指一方預定之契約條款，為他方所不及知或無磋商
    變更之餘地而言，而所稱「按其情形顯失公平者」，則係指
    依契約本質所生之主要權利義務，或按法律規定加以綜合判
    斷有顯失公平之情形而言（最高法院91年度台上字第2336號
    判決及同院94年度台上字第2340號判決意旨參照）。
  (二)本件系爭信用卡約定條款第3條第1項約定：「正卡持卡人得
    經貴行（指上訴人）同意核發附卡，且正卡持卡人或附卡持
    卡人就各別使用信用卡所生應負帳款互負連帶清償責任。」
    （參原審卷第 9頁）等語，固係定型化契約約款。惟系爭信
    用卡申請表格之附卡申請人簽名欄正上方業已特別載明「本
    人及附卡申請人茲…二、同意花旗銀行以本人名義開設信用
    卡帳戶及遵守隨卡附上之信用卡約定條款，並同意正、附卡
    持卡人連帶負責該帳戶之正卡或附卡所發生之一切帳款債務
    。」等語（參原審卷第 5頁）。而被上訴人為61年12月12日
    生，於簽立該信用卡申請表格時已年滿30歲，此有戶籍謄本
    在卷可稽（原審卷第15頁），應有相當之知識、能力可檢視
    該信用卡申請表格內容及其後所附之約款，不致毫無異議、
    或未審視內容即率予簽名而申領信用卡之理，對該正附卡持
    卡連帶清償責任應有所認識。且系爭信用卡約定條款第 1條
    第 1款約定：「持卡人：指經貴行同意並核發信用卡之人，
    且無其他別約定時，包含正卡及附卡持卡人。」、第22條第
    4 項約定：「持卡人得隨時以書面通知貴公司終止本契約。
    」等語，依約被上訴人如慮及正卡持卡人有無節制消費或無
    法掌握連帶責任風險之情形，即可依上開約定條款隨時無條
    件終止契約，則於終止後可無庸再對正卡持卡人消費所生帳
    款負連帶清償責任，此項約定條款已提供附卡持卡人隨時無
    條件脫離為正卡帳款連帶負責之機制，已平衡附卡持卡人連
    帶責任。是系爭信用卡約定條款第 3條約定內容，尚難認為
    有不當加重被上訴人責任，違反平等互惠誠信原則而顯失公
    平之情形。
  (三)經查，上訴人主張訴外人陳明賢邀同被上訴人為附卡持卡人
    ，於92年11月 9日與原告訂立信用卡使用契約，訴外人陳明
    賢與被上訴人持卡消費後，至94年 1月13日止共積欠信用卡
    款項新台幣（下同） 104,213元及利息未清償等情，業據上
    訴人提出信用卡申請表格1件、帳單3件、信用卡約定條款1
    件等文件影本為證（參原審卷第5頁至第9頁）。依上說明，
    系爭信用卡約定條款既無顯失公平之情形，則該信用卡約定
    條款即屬有效，故上訴人依據系爭信用卡約定條款第3條第1
    項約定，主張被上訴人與訴外人陳明賢應就系爭正、附卡之
    信用卡簽帳消費金額104,213元及約定遲延利息負連帶清償
    責任，自屬有據，應予准許。
  (四)從而，上訴人依信用卡契約之法律關係，訴請被上訴人給付
    104,213元，及自94年2月14日起按週年利率20％計算之利息
    ，為有理由，應予准許。原審就上開應准許之部分，為上訴
    人敗訴之判決，尚有未洽，上訴意旨求予廢棄改判，為有理
    由，爰由本院就上訴部分予以廢棄，改判如主文第二項所示
    。
四、因本件事證已臻明確，兩造其餘主張陳述及所提之證據，經
    本院斟酌後，認與判決結果不生影響，均毋庸再予論述，附
    此敘明。
五、據上論結，本件上訴為有理由，依民事訴訟法第436條之1第
    3項、第450條、第78條、第463條、第385條第 1項前段，判
    決如主文。
中    華    民    國    95    年    8    月     28    日
                 民事第二庭    審判長法  官  鄭純惠
                                     法  官  黃雯惠
                                     法  官  黃蓓蓓
以上正本係照原本作成
本判決不得上訴
中    華    民    國    95    年    8    月     28    日
                                     書記官  劉碧輝


司法院資訊處製作；財團法人民間司法改革基金會備份。
